臺灣臺東地方法院民事判決　　　　　　　99年度簡上字第18號
上　訴　人　陳命金
訴訟代理人　吳漢成律師
被上訴人　　楊美容
訴訟代理人　林素華
上列當事人間請求遷讓房屋等事件，上訴人對於民國99年6 月15
日本院簡易庭98年度東簡字第291 號第一審判決不服，提起上訴
，本院於100 年6 月29日言詞辯論終結，判決如下：
    主  文
原判決關於駁回上訴人依據承建住宅協議書請求被上訴人遷讓返
還房屋及該訴訟費用部分廢棄，發回原審法院。
其他上訴及追加之訴均駁回。
第二審訴訟費用，關於駁回其他上訴及追加之訴部分，由上訴人
負擔。
    事實及理由
一、按在第二審為訴之追加，非經他造同意，不得為之，但請求
    之基礎事實同一者，不在此限，民事訴訟法第446 條第1 項
    、第255 條第1 項第2 款定有明文。此一規定，依同法第43
    6 條之1 第3 項規定，於簡易訴訟程序之第二審上訴程序準
    用之。本件上訴人於原審起訴時，訴之聲明第1 項係依據契
    約關係請求被上訴人遷讓返還房屋，於提起上訴後，追加依
    據民法第767 條規定請求被上訴人遷讓返還房屋（見本院卷
    第25頁背面），核其追加請求之基礎事實，與起訴請求之基
    礎事實同一，依上揭規定，應予准許。
二、上訴人於原審主張：訴外人即被上訴人之配偶林大村於民國
    78年7月1日與上訴人簽訂承建住宅協議書（下稱系爭承建住
    宅協議書），約定由上訴人為林大村興建門牌號碼臺東縣太
    麻里鄉大溪451號房屋（下稱系爭房屋），興建費用先由上
    訴人墊付，俟完工交屋時再結帳。嗣系爭房屋1樓部分於80
    年11月間完工，因林大村於同月15日死亡，興建費用尚未給
    付。詎上訴人於80年10月間發現被上訴人擅自搬入居住，兩
    造經協商溝通後，被上訴人於96年8月1日出具聲明書（下稱
    系爭聲明書），表明願放棄一切權利遷出，惟迄未遷出，爰
    依系爭承建住宅協議書及系爭聲明書，請求被上訴人遷讓返
    還系爭房屋；並依民法第179條規定，請求被上訴人給付相
    當於租金之不當得利新臺幣（下同）50萬元等語。並聲明：
    (一)被上訴人應自系爭房屋遷出並交還予上訴人。(二)被上訴人
    應給付上訴人50萬元。
三、被上訴人於則以：依林大村於78年8月10日與上訴人簽訂合
    建住宅契約書（下稱系爭合建住宅契約書）上之記載，系爭
    房屋1樓部分興建費用45萬元業已給付，2樓部分因尚未興建
    完成，因此餘款15萬元尚未給付。又上訴人提出之系爭聲明
    書，被上訴人之前從未見過，且該聲明書上之印文，非被上
    訴人所有等語，資為抗辯。並聲明：上訴人於原審之訴駁回
    。
四、原審審理結果，為上訴人敗訴之判決，上訴人不服，提起上
    訴，所為主張與其在原審所陳相同者外，另追加依民法第76
    7條規定請求被上訴人遷讓返還系爭房屋，並聲明：(一)原判
    決廢棄。(二)被上訴人應自系爭房屋遷出並交還予上訴人。(三)
    被上訴人應給付上訴人50萬元。被上訴人所為抗辯亦與在原
    審所陳相同，並聲明：上訴及追加之訴均駁回（追加之訴駁
    回部分，被上訴人雖未明確表示，惟被上訴人不同意遷讓返
    還系爭房屋，堪認被上訴人應併有如此之表示）。
五、兩造不爭執及爭執事項：
  (一)兩造不爭執事項：
  1.林大村與上訴人於78年7月1日簽訂系爭承建住宅協議書，於
    同年8月10日簽訂系爭合建住宅契約書，由上訴人為林大村
    承攬興建系爭房屋。
  2.系爭房屋為未辦理保存登記建物，1樓部分於80年間完工，2
    樓部分迄未完工，被上訴人與其夫林大村及其女林素華、林
    素嬪4人於1樓部分完工後即搬入居住。
  3.林大村於80年11月15日死亡，被上訴人為林大村之妻，訴外
    人林素琴、林素蘭、林素華、林素嬪分別為林大村之次女、
    三女、四女、五女，上開5人為林大村之全體繼承人。
  (二)兩造有爭執事項：
  1.上訴人依系爭承建住宅協議書，請求被上訴人遷讓返還系爭
    房屋，有無理由？
  2.上訴人依系爭聲明書，請求被上訴人遷讓返還系爭房屋，有
    無理由？
  3.上訴人依民法第767條規定，請求被上訴人遷讓返還系爭房
    屋，有無理由？
  4.上訴人依民法第179條規定，請求被上訴人給付相當於租金
    之不當得利50萬元，有無理由？
六、得心證之理由：
  (一)關於上訴人依系爭承建住宅協議書請求被上訴人遷讓返還系
    爭房屋部分：
  1.按繼承人有數人時，在分割遺產前，各繼承人對於遺產全部
    為公同共有，民法第1151條定有明文。如欲就公同共有關係
    為訴訟，因該訴訟性質係屬固有必要共同訴訟，參照民事訴
    訟法第56條第1項各款規定意旨，須就公同共有人全體起訴
    或被訴，否則即屬欠缺當事人適格。次按訴訟標的對於數人
    必須合一確定時，原告得於訴訟進行中追加其原非當事人之
    人為當事人，此觀民事訴訟法第255條第1項第5款規定即明
    。又原告之訴雖有欠缺，但其情形可以補正者，審判長應定
    期間先命補正，民事訴訟法第249條第1項但書定有明文。且
    民事訴訟法199條第2項規定，審判長應向當事人發問或曉諭
    ，令其陳述事實、聲明證據，或為其他必要之聲明及陳述，
    其所聲明及陳述有不明瞭或不完足者，應令其敘明或補充之
    云云，此為審判長因定訴訟關係之闡明權，同時並為其義務
    ，故審判長對於訴訟關係未盡此項必要之處置，違背闡明之
    義務者，其訴訟程序即有重大瑕疵，而基此所為之判決，亦
    屬違背法令（最高法院43年台上字第12號判例意旨參照）。
    末按第一審之訴訟程序有重大之瑕疵者，第二審法院得廢棄
    原判決，而將該事件發回原法院；但以因維持審級制度認為
    必要時為限；前項情形，應予當事人陳述意見之機會，如兩
    造同意願由第二審法院就該事件為裁判者，應自為判決；依
    第1項之規定廢棄原判決者，其第一審訴訟程序有瑕疵之部
    分，視為亦經廢棄，民事訴訟法第451條定有明文。所謂訴
    訟程序有重大之瑕疵者，係指第一審違背訴訟程序之規定，
    其違背與判決內容有因果關係，或因訴訟程序違背規定，不
    適於為第二審辯論及判決之基礎者而言（最高法院48 年台
    上字第127號判例意旨參照）。
  2.經查，林大村與上訴人於78年7月1日簽訂系爭承建住宅協議
    書，於同年8月10日簽訂系爭合建住宅契約書，由上訴人為
    林大村承攬興建系爭房屋，有系爭承建住宅協議書（見原審
    卷第8頁）及系爭合建住宅契約書（見原審卷第41頁）可稽
    。又林大村於80年11月15日死亡，其全體繼承人，除被上訴
    人即林大村之妻外，尚有訴外人林素琴、林素蘭、林素華、
    林素嬪分別為林大村之次女、三女、四女、五女，有除戶謄
    本、繼承系統表及戶籍謄本（見本院卷第69至77頁）可稽。
    上訴人於原審主張依其與林大村所簽訂之系爭承建住宅協議
    書請求遷讓返還系爭房屋，依上揭說明，應以林大村之全體
    繼承人為被告，否則即屬欠缺當事人適格。詎上訴人於原審
    僅以被上訴人為被告，未以上開全體繼承人5人為被告，並
    非不能補正，原審未盡闡明義務，令其追加其餘4人為被告
    ，以補正被告當事人適格之欠缺，即逕為駁回上訴人於原審
    之訴，其訴訟程序自屬有重大之瑕疵，基此所為之判決，亦
    屬違背法令，兩造並未合意由本院自為第二審實體裁判，且
    經本院曉諭（見本院卷第60頁），上訴人仍未補正上開訴訟
    程序之瑕疵，為維持審級制度，自有將本件發回原審法院即
    本院簡易庭更為裁判之必要。
  (二)關於上訴人依系爭聲明書請求被上訴人遷讓返還系爭房屋部
    分：
  1.按私文書應由舉證人證其真正。但他造於其真正無爭執者，
    不在此限，民事訴訟法第357條定有明文。私文書之真正，
    如他造當事人有爭執者，則舉證人應負證其真正之責（最高
    法院47年台上字第1784號判例意旨參照）。
  2.本件上訴人主張被上訴人曾於96年8月1日出具系爭聲明書，
    表明願放棄一切權利遷出，惟迄未遷出，爰依系爭聲明書，
    請求被上訴人遷讓返還系爭房屋云云。經查，上訴人提出之
    系爭聲明書，雖有被上訴人之印文（見原審卷第7頁），惟
    被上訴人業已否認該印文為其所有，依上揭說明，應由上訴
    人舉證證明其真正，惟上訴人未能舉證證明之，執此請求被
    上訴人遷讓返還系爭房屋，即屬無據。
  (三)關於上訴人依民法第767 條規定請求被上訴人遷讓返還系爭
    房屋部分：
  1.本件被上訴人抗辯系爭房屋1樓部分之興建費用45萬元業已
    給付，其並非無權占有等語，並提出林大村與上訴人於78年
    8月10日簽訂之系爭合建住宅契約書（見原審卷第41頁）為
    證，上訴人於原審99年1月14日言詞辯論程序期日中雖陳稱
    系爭合建住宅契約書內容為其書寫，但簽名非其所為，印文
    亦非其所有等語（見原審卷第40頁），惟嗣於原審99年6月1
    日言詞辯論程序期日中已改稱簽名為其所為等語（見原審卷
    第78頁），堪認系爭合建住宅契約書之形式上為真正。
  2.按解釋契約，固須探求當事人立約時之真意，不能拘泥於契
    約之文字，但契約文字業已表示當事人真意，無須別事探求
    者，即不得反捨契約文字而更為曲解（最高法院17年上字第
    1118號判例意旨參照）。經查，林大村與上訴人於78年7月1
    日簽訂之系爭承建住宅協議書，固約定興建費用先由上訴人
    墊付。惟嗣林大村與上訴人於同年8月10日簽訂之系爭合建
    住宅契約書一(二)甲約定已改為：「第一層之材料費及工資經
    議價合計新台幣肆拾伍萬元整，其工程進度為裝設門窗、配
    管、模牆泥等工程為完成並且即時交屋，致一樓之工程費於
    78年8月10日全部付清」，依其文義，堪認雙方約定系爭房
    屋1樓部分已於完工時即時交屋，且興建費用45萬元已於78
    年8月10日給付，上訴人主張系爭房屋1樓部分尚未交屋，興
    建費用45萬元尚未給付云云，係反捨契約文義別事探求，依
    上揭最高法院17年上字第1118號判例意旨，上訴人此項主張
    ，並非可採。至於上訴人主張系爭合建住宅契約書係於78年
    8月10日簽訂，當時系爭房屋1樓部分尚未興建，可見興建費
    用亦尚未給付云云，惟即令系爭房屋於78年8月10日簽訂系
    爭合建住宅契約書時尚未興建，仍非不得預先約定系爭房屋
    1樓部分於完工時即時交屋，亦非不得約定興建費用先付，
    上訴人此項主張，並不可採。
  3.林大村已於80年11月15日死亡，系爭房屋為林大村之遺產，
    應由被上訴人、林素琴、林素蘭、林素華、林素嬪5人公同
    共有，被上訴人占有使用系爭房屋，並非無權占有，上訴人
    請求被上訴人遷讓返還系爭房屋，應屬無據。
  (四)關於上訴人依民法第179 條規定請求被上訴人給付相當於租
    金之不當得利50萬元部分，因被上訴人並非無權占有，同前
    所述，上訴人請求被上訴人給付相當於租金之不當得利，已
    屬無據。且上訴人就不當得利之起迄期間及計算標準，並未
    明確主張，經本院曉諭（見本院卷第52頁），仍未為必要之
    補充陳述，其請求被上訴人給付50萬元，亦屬無據。
七、綜上所述，上訴人依據系爭承建住宅協議書請求被上訴人遷
    讓返還系爭房屋，原審所為之判決，於法不合，應廢棄發回
    ；上訴人依據系爭聲明書請求被上訴人遷讓返還系爭房屋，
    及依據民法第179條規定請求被上訴人給付相當於租金之不
    當得利50萬元，均無理由，不應准許，原審所為上訴人敗訴
    之判決，核無違誤，上訴意旨指摘原判決違背法令，求予廢
    棄改判，為無理由，應予駁回；上訴人追加依據民法第767
    條規定請求被上訴人遷讓返還系爭房屋，為無理由，亦應駁
    回。
八、兩造其餘之攻擊防禦方法及未經援用之證據，經本院審酌後
    ，認為均不影響本判決之結果，自無逐一詳予論駁之必要，
    併此敘明。
九、據上論結，本件上訴為一部有理由，一部無理由，依民事訴
    訟法第436條之1第3項、第449條第1項、第451條第1項、第
    78條，判決如主文。
中    華    民    國   100    年    7     月    6     日
                  民事庭    審判長法  官  李芳南
                                  法  官  陳谷鴻
                                  法  官  陳世源
以上正本係照原本作成。
本判決不得上訴。
附錄：民事訴訟法第436-2條
      對於簡易訴訟程序之第二審裁判，其上訴利益逾第四百六
      十六條所定之額數者，當事人僅得以其適用法規顯有錯誤
      為理由，逕向最高法院提起上訴或抗告。
      前項上訴及抗告，除別有規定外，仍適用第三編第二章第
      三審程序、第四編抗告程序之規定。
中    華    民    國   100    年    7     月    6     日
                                  書記官  莊惠如